ACORDAO-COMPLETO-2410339

ACÓRDÃO 1195/2020 ATA 16/2020 - PLENÁRIO

VISTO, relatado e discutido este acompanhamento com vistas a verificar a elaboração e a implementação das medidas aduaneiras e tributárias adotadas pelo Governo Federal em resposta à crise do Coronavírus (Covid-19) ;
ACORDAM os Ministros do Tribunal de Contas da União, reunidos em sessão do Plenário, ante as razões expostas pelo Relator, em:
9.1. informar ao Ministério da Economia, à Comissão Mista Especial do Congresso Nacional de acompanhamento das medidas relacionadas ao Coronavírus (CN-Covid-19) , ao Centro de Coordenação de Operações do Comitê de Crise para Supervisão e Monitoramento dos Impactos da Covid-19 (CCOP) da Casa Civil da Presidência da República e ao Gabinete Integrado de Acompanhamento à Epidemia do Coronavírus-19 (GIAC-COVID-19) da Procuradoria-Geral da República que:
a) as ações inicialmente adotadas pelo Brasil na área tributária e aduaneira estão, de maneira geral, em linha com as adotadas em outros países, como, por exemplo: identificação das atividades essenciais e não essenciais; entendimento das vulnerabilidades críticas; elaboração de plano de contingência; adoção de medidas de segurança e proteção dos trabalhadores e dos contribuintes e intensificação do trabalho remoto;
b) há risco de que parte dos pagamentos de tributos diferidos, que são esperados no exercício corrente, ocorra apenas no ano de 2021, ou ainda, não se concretize, tendo em vista a redução esperada da atividade econômica e, por conseguinte, da capacidade de pagamento dos tributos; e
 c) há risco de frustração de receitas públicas em um volume que, em princípio, pelo ineditismo da situação, pode não ser adequadamente quantificado, sendo necessário acompanhar o desempenho da atividade econômica e as demais medidas que serão adotadas pelo governo federal, para se ter a real dimensão do que efetivamente ocorrerá com a arrecadação federal.
9.2. encaminhar cópia desta deliberação, além dos órgãos acima, para o Senado Federal e para a Câmara dos Deputados; e
9.3. restituir os autos à SecexPrevidência para continuidade deste acompanhamento.

Acompanhamento com vistas a verificar a elaboração e implementação das medidas aduaneiras e tributárias adotadas pelo Governo Federal em resposta à crise do Coronavírus (Covid-19).

Conselho Administrativo de Recursos Fiscais; Procuradoria-Geral da Fazenda Nacional; e Secretaria Especial da Receita Federal do Brasil.

3. Interessados: Centro de Coordenação de Operações do Comitê de Crise para Supervisão e Monitoramento dos Impactos da Covid-19 (CCOP) da Casa Civil da Presidência da República; e Gabinete Integrado de Acompanhamento à Epidemia do Coronavírus-19 (GIAC-COVID-19) da Procuradoria-Geral da República.

13.1. Ministros presentes: José Mucio Monteiro (Presidente), Walton Alencar Rodrigues, Benjamin Zymler, Augusto Nardes, Raimundo Carreiro, Ana Arraes, Bruno Dantas (Relator) e Vital do Rêgo.
13.2. Ministros-Substitutos presentes: Marcos Bemquerer Costa, André Luís de Carvalho e Weder de Oliveira.

ACORDAO-COMPLETO-2522052

Acórdão 824/2022 - Plenário

ACORDAO-COMPLETO-2482048

Acórdão 1369/2021 - Plenário

ACORDAO-COMPLETO-2435309

Acórdão 2837/2020 - Plenário

ACORDAO-COMPLETO-2423522

Acórdão 2193/2020 - Plenário

ACORDAO-COMPLETO-2416107

Acórdão 1638/2020 - Plenário

BRUNO DANTAS

Por registrar as principais ocorrências havidas no andamento do processo até o momento, resumindo os fundamentos das peças acostadas aos autos, adoto como relatório, com os ajustes necessários, a instrução da secretaria responsável pela análise da demanda (peça 22) , que contou com a anuência do corpo diretivo da unidade (peças 23-24) :
"INTRODUÇÃO
1. Trata-se de acompanhamento realizado nos seguintes órgãos: Conselho Administrativo de Recursos Fiscais (CARF) , Secretaria Especial da Receita Federal do Brasil (RFB) e Procuradoria-Geral da Fazenda Nacional (PGFN) , podendo se estender a outros órgãos e entidades relacionados, no período de 01/04/2020 a 30/04/2020, com o objetivo de acompanhar a elaboração e implementação das medidas aduaneiras e tributárias em resposta à crise do Coronavírus. O Acompanhamento é decorrente da deliberação RQ-1-11/2020-TCU-Plenário (TC Processo 016.602/2020-0) , que viabiliza canalizar a atuação dos órgãos e instituições públicas na luta contra a pandemia (peça 2) .
2. Diversas ações foram realizadas no mundo frente à crise decorrente do Coronavírus (peça 5) . No Brasil, a promulgação pelo Senado Federal do Decreto Legislativo 6, de 20/3/2020, que reconhece, para os fins do art. 65 da Lei Complementar 101/2000, a ocorrência do estado de calamidade pública, nos termos da solicitação do Presidente da República encaminhada por meio da Mensagem 93, de 18/3/2020, marca o início formal das ações.
3. Desde então, o Governo Federal vem adotando medidas urgentes em função da emergência de saúde pública de importância internacional decorrente do Coronavírus. Nesse sentido, a resposta contra a pandemia iniciou-se com a publicação de atos normativos diversos e passou por uma série de medidas econômicas emergenciais e estruturantes para mitigar os efeitos na economia brasileira e garantir a manutenção de empregos.
MEDIDAS DE RESPOSTA À CRISE NO MUNDO
4. Estudo realizado pelo Núcleo de Tributação do Centro de Regulação e Democracia do Insper listou 166 medidas tributárias adotadas em 43 países (peça 5) . O levantamento classificou os tipos de tributo, categoria do tributo, categoria das medidas, medida, abrangência (horizontal ou vertical, sendo vertical as ações focalizadas em setores ou pessoas específicas e horizontal a que abrange os contribuintes em geral) , detalhamento da medida e fonte da informação.
5. A maioria das medidas, mais especificamente 76,5% delas, concentrou-se em tributos relacionados à renda e ao consumo, conforme figura a seguir:
Figura 1 - Medidas Tributárias dos países por classe de tributo
6. O diferimento do pagamento do tributo foi a medida que mais se destacou. Peru e Polônia, por exemplo, estenderam em um mês o pagamento de imposto de renda, enquanto o Reino Unido possibilitou a prorrogação por seis meses.
Figura 2 - Tipos de medidas tributárias adotadas
Fonte: Levantamento do Centro de Regulação e Democracia - Núcleo de Tributação (2020) - Insper
7. Ademais, a Organização para a Cooperação e o Desenvolvimento Econômico (OCDE) realizou o estudo 'Tax Administration Responses to COVID-19: Business continuity considerations' (peça 6) que apresenta as ações gerais das administrações tributárias pelo mundo frente à pandemia da Covid-19.
8. De acordo com o citado relatório da OCDE, a política tributária pode contribuir para cobrir os custos da crise e das respostas políticas necessárias. O esforço para restaurar as finanças públicas não deve ser o foco no primeiro momento, mas quando a necessidade chegar, os impostos terão um papel fundamental a desempenhar. Os níveis de receita e a estrutura tributária podem precisar ser adaptados após a pandemia. Isso pode ocorrer em conjunto com outras políticas para suavizar os custos da crise ao longo do tempo.
9. De maneira geral, as ações inicialmente adotadas pelo Brasil na área tributária e aduaneira estão em linha com as adotadas em outros países, como, por exemplo: identificação das atividades essenciais e não essenciais; entendimento das vulnerabilidades críticas; elaboração de plano de contingência; adoção de medidas de segurança e proteção dos trabalhadores e dos contribuintes e intensificação do trabalho remoto.
MEDIDAS DE RESPOSTA À CRISE NO BRASIL
10. O Brasil realizou diversas ações no âmbito tributário frente à crise decorrente da Covid-19. Considerando o escopo do presente Relatório de Acompanhamento (RAcom) , a seguir são elencadas aquelas realizadas diretamente ou indiretamente pelos órgãos acompanhados (RFB, PGFN e CARF) . Outras medidas adotadas pelo Ministério da Economia (ME) constam da peça 10, mas não foram consideradas na Tabela 1 por se referirem ao escopo dos processos conexos (TC Processo 016.830/2020-2, Processo 016.827/2020-1 e Processo 016.834/2020-8) ou fugirem ao escopo da SecexPrevidência.
11. Segue tabela com a consolidação das principais ações adotadas pelos órgãos:
Tabela 1 - Legislação Federal Promulgada pós declaração da Pandemia Covid-19
	ME/RFB

	1. 
	Prorrogação do pagamento dos tributos do Simples Nacional (Resolução CGSN 154, de 03 de abril de 2020) ;

	2. 
	Adiamento do PIS, Pasep, Cofins e da contribuição previdenciária (Portaria ME 139, de 3 de abril de 2020) ;

	3. 
	Redução da contribuição obrigatória ao Sistema S (Medida Provisória 932, de 31 de março de 2020) ;

	4. 
	Redução de IPI de produtos médico-hospitalares (Decreto 10.285/2020, de 20 de março de 2020, e Decreto 10.302/2020, de 1° de abril de 2020) ;

	5. 
	Redução de imposto de importação de produtos médico-hospitalares (Resolução do Comitê Executivo de Gestão da Câmara de Comércio Exterior 17, de 17 de março de 2020) ;

	6. 
	Entrega antecipada de mercadorias, antes da conclusão da conferência aduaneira, enquanto perdurar a Emergência em Saúde Pública de Importância Nacional (Espin) (Instrução Normativa RFB 1.927/2020) 

	7. 
	Prorrogação da validade de certidões de débitos e créditos tributários (Portaria Conjunta RFB/PGFN 555, de 23 de março de 2020) ;

	8. 
	Prorrogação da entrega da EFD-Contribuições referente aos meses de abril, maio e junho de 2020 (Instrução Normativa RFB 1.932, de 2 de abril de 2020) ;

	9. 
	Prorrogação para até o 15º dia útil do mês de julho de 2020 da entrega da Declaração de Débitos e Créditos Tributários Federais (DCTF) referente aos meses de abril, maio e junho de 2020 (Instrução Normativa RFB 1.932, de 2 de abril de 2020) ;

	10. 
	Prorrogação por 60 dias do prazo para apresentação da Declaração Anual do Imposto da Renda da Pessoa Física (Instrução Normativa 930, de 1º de abril de 2020) ;

	11. 
	Redução por 90 dias do Imposto sobre Operações de Crédito, Câmbio e Seguro, ou relativas a Títulos ou Valores Mobiliários - IOF, incidente sobre operações de crédito (Decreto 10.305, de 1º de abril de 2020) ;

	12.
	Prorrogação do prazo para pagamento de tributos incidentes sobre a prestação de serviços de telecomunicações (Taxa de fiscalização de funcionamento, Contribuição para o desenvolvimento da Indústria Cinematográfica Nacional e Contribuição para o fomento da Radiodifusão Pública (Medida Provisória 952, de 15/04/2020) ;

	13. 
	Dilação nos prazos para pagamento de Tarifas de Navegação aérea durante o período de enfrentamento da pandemia (Decreto 10.284, de 20/03/2020) ;

	14. 
	Antecipação do Calendário de Pagamento do Abono Salarial (Resolução do Conselho Deliberativo do Fundo de Amparo ao Trabalhador 857, de 1º de abril de 2020) ;

	15. 
	Criação do auxílio emergencial mensal temporário ao trabalhador informal, microempreendedor individual e contribuintes individuais do RGPS no valor de R$ 600 reais durante 3 meses. (Lei 13.982, de 2 de abril de 2020) ;

	16. 
	Prorrogação do prazo para pagamento de tributos incidentes sobre a prestação de serviços de telecomunicações (Taxa de fiscalização de funcionamento, Contribuição para o desenvolvimento da Indústria Cinematográfica Nacional e Contribuição para o fomento da Radiodifusão Pública (Medida Provisória 952 de 15/04/2020) ; e

	17. 
	Efetivação, de ofício pela Administração Tributária, da regularização dos dados cadastrais dos contribuintes (Instrução Normativa RFB 1.938/2020) .

	ME/PGFN

	18. 
	Suspensão de atos de cobrança - ficam suspensos por 90 dias os prazos: i) para os contribuintes apresentarem impugnações administrativas no âmbito dos procedimentos de cobrança; ii) para instauração de novos procedimentos de cobrança; iii) para o encaminhamento de certidões da dívida ativa para cartórios de protesto; e iv) para a instauração de procedimentos de exclusão de parcelamentos em atraso, o que importa na prorrogação do prazo para pagamento (Portaria ME 103 e Portaria PGFN 7.821, de 18/03/2020) ;

	19. 
	Prorrogação por 90 dias do prazo de validade das Certidões Negativas de Débitos relativos a Créditos Tributários Federais e à Dívida Ativa da União (CND) e Certidões Positivas com Efeitos de Negativas de Débitos relativos a Créditos Tributários Federais e à Dívida Ativa da União (CPEND) (Portaria Conjunta RFB/PGFN 555, de 23 de março de 2020) ;

	20. 
	Renegociação de Dívidas: Transação por adesão extraordinária - Modalidade permite parcelar a entrada referente a 1% do valor total dos débitos em até três meses. As demais parcelas terão diferimento de 90 dias e prazo mais longo para parcelamento para Pessoa Jurídica (saldo para pagamento poderá ser dividido em 81 meses) . No caso de Pessoa Física, microempresa ou empresa de pequeno porte, dentre outras entidades, poderão parcelar em 142 meses (Portaria PGFN 7.820, de 18/03/2020, Portaria PGFN 8.457, de 25/3/2020 e Portaria PGFN 9.924, de 14/04/2020) ;

	21. 
	Renegociação de Dívidas: Transação por adesão: Contempla apenas os contribuintes notificados pelo Edital PGFN 1/2019, que são aqueles que não cometeram fraudes e que possuem débitos inscritos com valor até R$ 15 milhões, considerados de difícil recuperação ou irrecuperáveis pela PGFN. Prazo de adesão atual é até 30/06/2020 (prorrogado pelo Edital PGFN 2/2020 e 3/2020) ;

	22. 
	Renegociação de Dívidas: Transação por proposta individual na cobrança de acordo com os requisitos do art. 36 (Portaria PGFN 9.917, de 14.04.2020) ; e

	23. 
	Manutenção da Parcela Mínima: manutenção, até 31/12/2020, dos valores de parcela mínima atualmente praticados nos parcelamentos da Fazenda Nacional (Portaria Conjunta RFB/PGFN 541, 20/03/2020) .

	C
	ME/CARF

	24. 2
	Suspensão da visitação pública e do atendimento presencial do público externo que puder ser prestado por meio eletrônico ou telefônico (Portaria CARF 7485, de 13 de março de 2020) ;

	25. 
	Adiamento das sessões de julgamento do mês de abril das Turmas Ordinárias e da Câmara Superior para os meses de maio e junho e manutenção das reuniões virtuais não presenciais das Turmas Extraordinárias - TE (Portaria CARF 7519, de 16 de março de 2020) ;

	26. 
	Suspensão dos prazos para a prática de atos processuais no âmbito do Conselho Administrativo de Recursos Fiscais até 30 de abril/2020 (Portaria CARF 8112, de 20 de março de 2020) ;

	27. 
	Prorrogação, até 29 de maio, da suspensão dos prazos para a prática de atos processuais estabelecidos pela Portaria CARF 8112/2020 (Portaria CARF 10199, de 20 de abril de 2020) ;

	28. 
	Prorrogação da realização das sessões de julgamento previamente agendadas para o mês de maio, adiando-as para os meses de julho a outubro de 2020 (Portaria CARF 10238, de 20 de abril de 2020) ; e

	29. 
	Regulamentação da realização de sessões virtuais de julgamento, por videoconferência, das Turmas Ordinárias e da Câmara Superior (Portaria CARF 10786, de 29 de abril de 2020) .

Fontes: www.pgfn.fazenda.gov.br, www.receita.fazenda.gov.br, www.carf.economia.gov.br e peças 9 e 10.
12. O gráfico a seguir apresenta o impacto por tributo:
Figura 3 - Impacto na Arrecadação (R$ em bilhões) 
Fonte: RFB (www.receita.fazenda.gov.br) e peças 9 e 10.
13. Verifica-se que, dentre as medidas já adotadas e que estão vigentes, o impacto estimativo das cinco iniciativas apresentadas no gráfico sobre receita tributária totaliza R$ 113,7 bilhões. Adicionalmente, o ME calcula com base em dados de abril de 2020 que o impacto fiscal é de R$ 307,9 bilhões, o impacto primário de R$ 285,4 bilhões, enquanto o valor total de todas as ações, inclusive o impacto econômico, é de R$ 1,169 trilhões (peça 9) .
14. Sobre os efeitos das medidas sobre a receita destacados anteriormente na tabela 1, ressalte-se que dois itens (1º e 4º) , com impacto de R$ 80 e R$ 19,8 bilhões (este último estimado pelo Instituição Fiscal Independente - IFI - peça 7, p. 19. No entanto, o Ministério da Economia estima para o mesmo item cerca de R$ 22,2 bilhões, conforme apontado na Figura 3) dizem respeito a duas medidas de diferimento do pagamento de tributos Cofins, PIS/Pasep e contribuição previdenciária do empregador, no primeiro caso, e parcela da receita do Simples Nacional, no segundo. É verdade que as respectivas normas preveem que os valores diferidos sejam pagos ainda em 2020. Entretanto, há risco de que parte dos pagamentos ocorra no ano calendário de 2021 ou que, até mesmo, não se concretizem, tendo em vista a redução esperada da atividade econômica e, por conseguinte, da capacidade de pagamento dos tributos.
15. Informações do Centro de Estudos Tributários e Aduaneiros da RFB (Cetad) apresentam o histórico de arrecadação dos tributos federais. Percebe-se tendência de redução de arrecadação federal de janeiro a março de 2020, conforme figura a seguir:
Figura 4 - Arrecadação Total dos Tributos Federais (R$ em bilhões) 
Fonte: Centro de Estudos Tributários e Aduaneiros (Cetad) - RFB (peças 17 e 19) 
16. Comparando com os dados apresentados em 2019, e em anos anteriores, é possível observar o comportamento sazonal da arrecadação no primeiro trimestre no exercício, com uma redução de fevereiro em relação a janeiro e de março em comparação com fevereiro. Entretanto, dados iniciais apontam que a redução apresentada no exercício de 2020 foi ligeiramente maior que a observada em anos anteriores. A Figura 5 apresenta a variação da arrecadação nos meses de fevereiro e março de 2020 (peça 17) .
17. Percebe-se que a diminuição de arrecadação aconteceu em quase todos os setores, com exceção dos seguintes: CIDE-Combustíveis, IPI Automóveis, IPI Fumo, IPI-Vinculado Importação, CSLL Entidades Financeiras, I.R.P.F., I.R.P.J. Entidades Financeiras, I.R.R.F-Rend. Resid. Exterior, I.R.R.F-Rend. Trabalho, I.R.R.F., I.R. Total, PSS - Contr. Plano Seg. Servidor, I. Importação. Portanto, a variação da arrecadação no mês de março de 2020 teve decréscimo em comparação com o mês de março do último ano e foi a pior arrecadação para o mês nos últimos dez anos (peças 19 e 20) .
18. Assim, o início dos impactos da pandemia é percebido, mas como variação negativa nesses meses também foi observada em anos anteriores (exercício de 2019, por exemplo) , o impacto real poderá ser visualizado em relatórios referentes a meses subsequentes (peça 19) . A arrecadação de impostos tem um caráter sazonal e, historicamente, há uma queda nos primeiros meses do ano. Mesmo considerando essa sazonalidade, numa comparação entre o acumulado dos primeiros meses (janeiro, fevereiro, março) de 2018, 2019 e 2020, percebe-se um aumento menor (5,17% de 2018 para 2019 e de 4,10% de 2019 para 2020 - peça 21) .
19. Ainda não se pode dizer, de pronto, que a queda observada já contemple completamente as consequências das medidas tomadas em função da pandemia gerada pela Covid-19; porém, já é um fato perceptível e que deve ser acompanhado (peça 22) .
20. Houve diminuição também na comparação com o mesmo mês do ano anterior, ou seja, 2019 (peças 8 e 17) . O impacto decorrente da pandemia merece atenção do Governo Federal quanto à eficácia das medidas adotadas, as quais foram discriminadas na Tabela 1.
21. As ações de isenção, postergação de tributos e obrigações acessórias, embora necessárias, podem impactar ainda mais a arrecadação. As isenções, por princípio, causam impacto direto na arrecadação, mas a postergação de prazo que, em tese, apenas dilata o prazo de pagamento, pode vir a representar queda efetiva de arrecadação futura, tendo em vista que há risco de que empresas e pessoas não tenham capacidade de pagamento no futuro devido à crise econômica.
RISCOS IDENTIFICADOS
Alta demanda de atendimento para regularização de cadastros
22. Conforme demonstrado no tópico 'Medidas de resposta à crise no Brasil', algumas atividades de cobrança de tributos da RFB foram suspensas, bem como alguns prazos processuais. Quanto ao atendimento, tendo em vista que a regularização do CPF foi estabelecida como condição para a concessão do auxílio emergencial, as demandas da RFB aumentaram substancialmente.
23. A resposta da RFB ao problema foi a regularização dos CPF de ofício, independente da solicitação do contribuinte, principalmente com informações colhidas na base de dados de eleitores do TSE, o que foi realizado com base na Instrução Normativa RFB 1.938/2020, editada especificamente para tanto. Além disso, vários CPF foram regularizados a pedido dos próprios contribuintes, principalmente por solicitações efetuadas pela internet.
24. Após reunião virtual realizada no dia 17/04/2020 com a SecexPrevidência, a RFB informou que adotou vários procedimentos baseados em avaliação de risco, para que somente os CPF elegíveis e com menores riscos fossem regularizados (peças 11 e 12) . Assim, adotaram-se os seguintes critérios para regularização: somente os cidadãos maiores de 18 anos de idade e menores de 85 anos de idade poderiam regularizar, bem como CPF com situações simples de irregularidade, como divergência da base de dados eleitoral, como falta de informação do nome da mãe. Ademais, os CPF com suspensão que indicam fraude não poderiam ser regularizados. Portanto, a RFB informou medidas para mitigar riscos e impedir que houvesse regularização em massa de forma indevida.
25. Por meio do Ofício 147/2020-RFB/Audit/Diaex (peça 11) e da Nota Conjunta Suara/Sutri 8, de 17 de abril de 2020 (peça 16) , a RFB informou que houve diminuição considerável da fila gerenciada nas agências de atendimento presencial. O acúmulo de fila ocorreu em função das notícias iniciais de necessidade de regularização de CPF para recebimento de auxílio emergencial, o que levou pessoas sem CPF irregular para as filas de forma desnecessária (peças 16 e 18) .
26. Embora a Justiça Federal tenha suspendido, por um curto período, a exigência de regularização do CPF para receber auxílio emergencial previsto na Lei 13.982/2020 através de medida liminar de 15/04/2020, constante do Processo 1010150-57.2020.4.01.0000, do Tribunal Regional Federal da 1ª Região - medida posteriormente afastada pela Suspensão de Liminar e de Sentença SLS 2692 - PA (2020/0089719-9) do Superior Tribunal de Justiça -, a RFB permaneceu adotando as medidas necessárias para a regularização dos cadastros.
27. Tendo em vistas as medidas adotadas até então, compreende-se que não há, a princípio, recomendações a serem apontadas aos gestores.
Impactos na arrecadação de tributos
28. Entre as ações adotadas por estados e municípios, em alinhamento com as recomendações efetuadas pelo Ministério da Saúde, e em consonância com as diretrizes recomendadas pela Organização Mundial de Saúde (OMS) , o distanciamento social, com a respectiva redução ou interrupção de diversas atividades sociais e produtivas é, provavelmente, a medida que causará o maior efeito negativo na arrecadação de tributos, pois atingirá diretamente a atividade econômica.
29. Essa queda na arrecadação deve ser acompanhada de perto, pois o governo federal editou diversas leis, decretos e normas (Tabela 1) promovendo o diferimento no recolhimento de tributos ou, em certos casos, a renúncia de receita tributária, a fim de compatibilizar a queda na atividade econômica com a capacidade contributiva e com a necessidade de compra de insumos para o enfrentamento da pandemia.
30. A efetividade desses instrumentos deverá ser avaliada com muita precisão pelo TCU, pois as medidas tomadas são de cunho excepcional e permitirão algumas ações com riscos maiores do que o normalmente observado. Além disso, é preciso lembrar que a queda na arrecadação tornará os recursos necessários para a manutenção da atividade estatal, já poucos, ainda mais escassos.
31. Vislumbra-se, portanto, um risco de se frustrar as receitas públicas em um volume que, em princípio, pelo ineditismo da situação, pode não ser adequadamente quantificado, sendo necessário acompanhar o desempenho da atividade econômica e as demais medidas que serão adotadas pelo governo federal, para se ter uma real dimensão do que efetivamente ocorrerá com a arrecadação federal.
32. Tendo em vista que os riscos identificados, embora potencialmente relevantes, ainda são incipientes ou de difícil mensuração, optou-se por continuar a acompanhar os riscos apresentados, bem como a resposta da administração aos riscos, antes de propor a adoção de medidas pelos gestores, caso necessário.
CONCLUSÃO
33. Conforme visto, o Plano Especial de Acompanhamento das Ações de Combate à COVID-19 aprovado pelo Tribunal apresenta, como um dos objetivos, a promoção da transparência às ações governamentais adotadas no combate à emergência de saúde pública causada pelo Coronavírus, que devem impactar diretamente a população. Desta forma, além dos encaminhamentos internos, e aos órgãos acompanhados, propõe-se encaminhar o resultado dos trabalhos aos demais atores governamentais envolvidos na gestão ou no controle dos atos praticados.
34. Assim, além do Ministério da Economia, sugere-se encaminhar o presente relatório à Comissão Mista Especial do Congresso Nacional de acompanhamento das medidas relacionadas ao Coronavírus (CN-Covid-19) ; ao Centro de Coordenação de Operações do Comitê de Crise para Supervisão e Monitoramento dos Impactos da Covid-19 (CCOP) , coordenado pela Casa Civil da Presidência da República; e ao Gabinete Integrado de Acompanhamento à Epidemia do Coronavírus-19 (GIAC-COVID-19) , coordenado pela Procuradoria-Geral da República, informando que:
a) de maneira geral, as ações inicialmente adotadas pelo Brasil na área tributária e aduaneira estão em linha com as adotadas em outros países, como, por exemplo: identificação das atividades essenciais e não essenciais; entendimento das vulnerabilidades críticas; elaboração de plano de contingência; adoção de medidas de segurança e proteção dos trabalhadores e dos contribuintes e intensificação do trabalho remoto (item 9) ;
b) há risco de que parte dos pagamentos de tributos diferidos, que são esperados que ingressem no exercício corrente, ocorra no ano calendário de 2021 ou que, até mesmo, não se concretizem, tendo em vista a redução esperada da atividade econômica e, por conseguinte, da capacidade de pagamento dos tributos (item 14) ; e
c) há risco de que receitas públicas se frustrem em um volume que, em princípio, pelo ineditismo da situação, pode não ser adequadamente quantificado, sendo necessário acompanhar o desempenho da atividade econômica e as demais medidas que serão adotadas pelo governo federal, para se ter uma real dimensão do que efetivamente ocorrerá com a arrecadação federal (item 31) .
PROPOSTA DE ENCAMINHAMENTO
35. Ante o exposto, submete-se o presente relatório à consideração superior, para posterior encaminhamento ao gabinete do Exmo. Sr. Ministro-Relator Bruno Dantas, com as seguintes propostas:
a) informar ao Ministério da Economia; à Comissão Mista Especial do Congresso Nacional de acompanhamento das medidas relacionadas ao Coronavírus (CN-Covid-19) ; ao Centro de Coordenação de Operações do Comitê de Crise para Supervisão e Monitoramento dos Impactos da Covid-19 (CCOP) da Casa Civil e ao Gabinete Integrado de Acompanhamento à Epidemia do Coronavírus-19 (GIAC-COVID-19) da Procuradoria-Geral da República que:
i. De maneira geral, as ações inicialmente adotadas pelo Brasil na área tributária e aduaneira estão em linha com as adotadas em outros países, como, por exemplo: identificação das atividades essenciais e não essenciais; entendimento das vulnerabilidades críticas; elaboração de plano de contingência; adoção de medidas de segurança e proteção dos trabalhadores e dos contribuintes e intensificação do trabalho remoto;
ii. há risco de que parte dos pagamentos de tributos diferidos, que são esperados que ingressem no exercício corrente, ocorra no ano calendário de 2021 ou que, até mesmo, não se concretizem, tendo em vista a redução esperada da atividade econômica e, por conseguinte, da capacidade de pagamento dos tributos; e
iii. há risco de se frustrar as receitas públicas em um volume que, em princípio, pelo ineditismo da situação, pode não ser adequadamente quantificado, sendo necessário acompanhar o desempenho da atividade econômica e as demais medidas que serão adotadas pelo governo federal, para se ter uma real dimensão do que efetivamente ocorrerá com a arrecadação federal;
b) encaminhar o inteiro teor do acórdão que vier a ser proferido, incluindo relatório e voto, para: i) o Senado Federal; ii) a Câmara dos Deputados; iii) a Casa Civil; iv) o Ministério da Economia, e v) Procuradoria-Geral da República; e
c) restituir os autos à SecexPrevidência para continuidade do acompanhamento."
É o relatório.

não há.

Não atuou.

ACOMPANHAMENTO DA ELABORAÇÃO E IMPLEMENTAÇÃO DAS MEDIDAS ADUANEIRAS E TRIBUTÁRIAS ADOTADAS PELO GOVERNO FEDERAL EM RESPOSTA À CRISE DO CORONAVÍRUS (COVID-19). MAPEAMENTO DAS AÇÕES JÁ ADOTADAS. AVALIAÇÃO DE ALGUNS RISCOS. ENCAMINHAMENTO DO RELATÓRIO AOS ÓRGÃOS INTERESSADOS PARA CONHECIMENTO E MEDIDAS CABÍVEIS.

RELATÓRIO DE ACOMPANHAMENTO (RACOM)

Secretaria de Controle Externo da Gestão Tributária, da Previdência e Assistência Social (SecexPrevidência).

Trata-se de acompanhamento com o objetivo de verificar a elaboração e a implementação das medidas aduaneiras e tributárias adotadas pelo governo federal em resposta à crise do Coronavírus. 
Este trabalho insere-se no Plano Especial de Acompanhamento das Ações de Combate à COVID-19 e do Programa Coopera - Programa de Atuação no Enfrentamento da Crise da Covid-19, ambos no âmbito deste Tribunal, contemplando diversas ações de orientação, parceria e diálogo. 
Com tais ações, esta Corte busca contribuir para dar transparência à sociedade sobre a destinação do dinheiro público alocado para o enfrentamento da crise, bem como para dar segurança jurídica aos gestores na tomada de decisão neste período emergencial. 
A sistemática deste trabalho planeja a emissão mensal de relatório contendo informação sobre eventuais atos normativos publicados no período, dados estatísticos, até mesmo de resultados já alcançados; análise de riscos das ações correspondentes, entre outros fatos relevantes.  
Portanto, este primeiro e inicial relatório do acompanhamento abrangeu ações e medidas adotadas pelos seguintes órgãos: Conselho Administrativo de Recursos Fiscais (CARF) , Secretaria Especial da Receita Federal do Brasil (RFB) e Procuradoria-Geral da Fazenda Nacional (PGFN) , sendo identificados, até o momento, 29 atos normativos de cunho tributário referentes à crise decorrente da Covid-19, os quais se encontram consolidados na tabela 1 do relatório que antecede este voto.
No contexto da premente necessidade de estimular a atividade econômica, de implementar medidas para a manutenção de empregos, e de executar despesas extraordinárias, a política tributária terá papel relevante com vistas a contribuir para cobrir e suavizar os custos da crise, até mesmo após a pandemia passar.
O primeiro ponto abordado neste acompanhamento diz respeito ao mapeamento das principais medidas, inclusive tributárias, adotadas pelo Brasil comparadas às de outros países no combate à pandemia. Essa contextualização faz-se necessária para verificar o grau de aderência de nossas práticas com o resto do mundo. Adotou-se, em essência, como base para fins de comparação, publicações do Núcleo de Tributação do Centro de Regulação e Democracia do Insper/SP e pela Organização para a Cooperação e o Desenvolvimento Econômico - OCDE (peças 5 e 6) .
A equipe de fiscalização concluiu que "as ações inicialmente adotadas pelo Brasil na área tributária e aduaneira estão, de maneira geral, em linha com as adotadas em outros países, como, por exemplo: identificação das atividades essenciais e não essenciais; entendimento das vulnerabilidades críticas; elaboração de plano de contingência; adoção de medidas de segurança e proteção dos trabalhadores e dos contribuintes e intensificação do trabalho remoto".
O segundo tema tratado refere-se aos impactos das medidas adotadas na arrecadação tributária federal. 
Em projeções do Ministério da Economia, verifica-se um impacto na arrecadação de tributos federais da ordem de R$ 113,7 bilhões. Adicionalmente, calcula-se, com base em dados de abril de 2020, que o impacto fiscal seja de R$ 307,9 bilhões, sendo o impacto primário, em 2020, de R$ 285,4 bilhões (peça 9) . 
Da mesma forma, o Ministério da Economia estima que o valor total de todas as ações, sejam provenientes de desembolsos da União sejam de incentivo à atividade econômica, como a liberação de compulsórios aos bancos para aumento da oferta de crédito, atinja o impacto econômico da ordem de R$ 1,169 trilhões. 
Tais números são realmente significativos, pois o país, mesmo antes da pandemia, já enfrentava déficits fiscais de considerável monta, os quais deverão ser agravados neste ano, com potenciais reflexos na manutenção da atividade estatal.
No que concerne propriamente à arrecadação de impostos federais, embora historicamente se verifique comportamento sazonal no primeiro trimestre de cada exercício, com uma redução de fevereiro em relação a janeiro e de março em comparação com fevereiro, merece destaque a percepção de que os dados iniciais coletados em 2020 apontam uma redução ainda maior nesses meses do que a observada em anos anteriores, o que já indicaria os possíveis reflexos negativos da pandemia. 
Nesse sentido, o acompanhamento da arrecadação nos meses vindouros será imprescindível para que se tenha a dimensão do real impacto causado pelas medidas adotadas pelo governo na área tributária. 
Nesta fase, a equipe de acompanhamento observou alguns riscos relativos aos impactos das medidas na arrecadação de receitas.
O primeiro diz respeito ao diferimento de tributos. Não obstante as correspondentes normas preverem que os valores diferidos serão pagos ainda em 2020, há o risco de que parte dos pagamentos ocorra no ano calendário de 2021 ou, até mesmo, que não se concretize, tendo em vista a redução esperada da atividade econômica e, por conseguinte, da capacidade de pagamento dos tributos por parte dos contribuintes no futuro devido à crise econômica. 
O segundo refere-se ao risco inerente ao ineditismo da situação, que torna de difícil quantificação o montante de frustração de receita advindo das medidas de combate à Covid-19. Vale lembrar que esse montante, além de poder ser impactado pelo pagamento de tributos diferidos apenas 2021, sofrerá as consequências da desaceleração econômica e das medidas renúncia de receitas estipuladas para minimizar a crise e facilitar a compra de insumos de combate à Covid-19.
Diante desse cenário, a equipe de acompanhamento apontou as seguintes conclusões:
a) de maneira geral, as ações inicialmente adotadas pelo Brasil na área tributária e aduaneira estão em linha com as adotadas em outros países, como, por exemplo: identificação das atividades essenciais e não essenciais; entendimento das vulnerabilidades críticas; elaboração de plano de contingência; adoção de medidas de segurança e proteção dos trabalhadores e dos contribuintes e intensificação do trabalho remoto (item 9) ;
b) há risco de que parte dos pagamentos de tributos diferidos, que são esperados que ingressem no exercício corrente, ocorra no ano calendário de 2021 ou que, até mesmo, não se concretize, tendo em vista a redução esperada da atividade econômica e, por conseguinte, da capacidade de pagamento dos tributos (item 14) ; e
c) há risco de que receitas públicas se frustrem em um volume que, em princípio, pelo ineditismo da situação, pode não ser adequadamente quantificado, sendo necessário acompanhar o desempenho da atividade econômica e as demais medidas que serão adotadas pelo governo federal, para se ter uma real dimensão do que efetivamente ocorrerá com a arrecadação federal (item 31) .
Nesse sentido, anuo à proposta da unidade instrutora de que tais conclusões devam ser objeto de comunicação ao Ministério da Economia à Comissão Mista Especial do Congresso Nacional de acompanhamento das medidas relacionadas ao Coronavírus (CN-Covid-19) , ao Centro de Coordenação de Operações do Comitê de Crise para Supervisão e Monitoramento dos Impactos da Covid-19 (CCOP) , coordenado pela Casa Civil da Presidência da República, ao Gabinete Integrado de Acompanhamento à Epidemia do Coronavírus-19 (GIAC-COVID-19) , coordenado pela Procuradoria-Geral da República, ao Senado Federal e à Câmara do Deputados.
Além disso, nesse cenário de incertezas, torna-se imprescindível continuar com o acompanhamento, nos moldes propostos pela unidade instrutora.
Por fim, não poderia deixar de registrar a importância, neste momento, de calamidade pública e de constante ameaça de divulgação de informações falsas, da atuação deste Tribunal para levar à sociedade informações fidedignas e transparentes, bem como para subsidiar os gestores na tomada de decisões legais, econômicas e tempestivas para tratar as diversas matérias que envolvem o combate à pandemia.
	Ante o exposto, voto por que o Tribunal adote o Acórdão que ora submeto à deliberação deste Colegiado.
TCU, Sala das Sessões Ministro Luciano Brandão Alves de Souza, em 13 de maio de 2020.
Ministro BRUNO DANTAS 
Relator